臺灣臺南地方法院民事判決
110年度訴字第595號
原      告  謝福氣  

被      告  李聰發  

            李聰貴  

上列2人共同
訴訟代理人  王正宏律師
            楊雨錚律師
            郭俐文律師
上列當事人間請求返還土地等事件，經本院於民國110年12月15
日言詞辯論終結，判決如下：
    主  文
原告之訴及假執行之聲請均駁回。
訴訟費用由原告負擔。
    事實及理由
一、原告主張：
　㈠原告經本院102年度司執字第104847號清償借款強制執行事件
    （下稱系爭執行事件）拍賣取得原臺南市○市區○○段00000地
    號土地應有部分2分之1、及同段532-6地號土地，應有部分1
    6分之1、同段532-15地號土地應有部分全部，並於民國103
    年6月19日登記取得所有權，惟上開532-1、532-15地號土地
    遭被告共有之門牌號碼臺南市○市區○○里○○000號三合院磚造
    房屋（即附圖Ａ所示）及另一棟豬舍及平房（即附圖Ｂ所示，
    與附圖Ａ合稱系爭建物）無權占用，占用範圍分別如附圖Ａ斜
    線部分及附圖Ｂ斜線部分所示，原告前曾就原532-1地號及53
    2-15地號土地對被告李聰發訴請拆屋還地及給付相當於租金
    之不當得利，經本院以105年度新調字第68號拆屋還地等事
    件受理後，於105年5月24日調解成立（下稱前案調解筆錄）
    ，合意由被告李聰發自105年5月20日起至108年5月19日止，
    以每月新臺幣（下同）2,200元之對價向原告承租532-1地號
    土地（持分2分之1）、532-6地號土地（持分16分之1）及同
    段532-15地號土地（持分全部）。又532-1地號土地原為原
    告與被告李聰發所共有，應有部分各2分之1，經原告訴請分
    割後已經本院103年度新簡字第416號、104年度簡上字第77
    號分割共有物事件判決（下稱分割案件），將532-1地號土
    地另分割出532-16、532-17地號土地，由原告取得532-16地
    號土地全部及532-17地號土地應有部分2分之1。被告李聰發
    依前案調解筆錄與原告成立之租賃契約租賃期限已於108年5
    月19日屆期，原告於租期屆至前之108年4月30日已有寄發存
    證信函通知被告李聰發不再續租，是被告已不得再依調解筆
    錄內容繼續占用原告上開所有土地，被告所有系爭建物繼續
    占用原告所有上開土地，乃屬無權占有，原告得依民法第76
    7條之規定訴請被告拆除系爭建物，並將土地返還原告。
　㈡系爭建物自前案調解筆錄所成立之租賃契約期滿後之108年5
    月20日起即屬無權占用原告所有之532-15、532-16地號土地
    ，為無法律上之原因而受有相當於租金之利益，又原告因被
    告拒絕拆除系爭建物返還建物所坐落之532-15、16地號土地
    ，致未能使用532-6、532-17地號土地，亦因而受有損害，
    原告爰依民法第179條規定請求被告就532-15、532-16地號
    土地給付原告自108年5月20日起至109年12月19日止相當於
    租金之不當得利，並依民法第184條之規定請求被告就532-6
    、532-17地號土地給付原告自108年5月20日起至109年12月1
    9日止損害賠償金，合計98,478元，詳細計算式如下：
　⒈532-15地號土地：532-15地號土地面積391平方公尺，原告應
    有部分全部，申報地價107年1月為每平方公尺1,280元、109
    年1月為每平方公尺1,360元，以申報地價年息百分之10為計
    ，是自108年5月20日至109年12月19日止相當於租金之不當
    得利為82,369元【108年度29,197元（391平方公尺×1,280元
    ×10%×7/12個月）＋109年度53,172元（391平方公尺×1,360元
    ×10%×12/12個月）】。
　⒉532-16地號土地：532-16地號土地面積60平方公尺，原告應
    有部分全部，申報地價107年1月為每平方公尺1,280元、109
    年1月為每平方公尺1,360元，以申報地價年息百分之10為計
    ，是自108年5月20日至109年12月19日止相當於租金之不當
    得利為12,640元【108年度4,480元（60平方公尺×1,280元×1
    0%×7/12個月）＋109年度8,160元（60平方公尺×1,360元×10%
    ×12/12個月）】。
　⒊532-6地號土地：532-6地號土地面積265平方公尺，原告應有
    部分16分之1，申報地價107年1月為每平方公尺1,003.2元、
    109年1月為每平方公尺1,062元，以申報地價年息百分之10
    為計，是自108年5月20日至109年12月19日止相當於租金之
    不當得利為2,730元【108年度966元（265平方公尺×1,003.2
    元×16分之1×10%×7/12個月）＋109年度1,764元（265平方公
    尺×1,062元×16分之1×10%×12/12個月）】。
　⒋532-17地號土地：532-17地號土地面積7平方公尺，原告應有
    部分2分之1，申報地價107年1月為每平方公尺1,280元、109
    年1月為每平方公尺1,360元，以申報地價年息百分之10為計
    ，是自108年5月20日至109年12月19日止相當於租金之不當
    得利為739元【108年度259元（7平方公尺×1,280元×2分之1×
    10%×7/12個月）＋109年度480元（7平方公尺×1,360元×2分之
    1×10%×12/12個月）】。
　⒌綜上，原告得請求被告給付532-15、532-16地號土地相當於
    租金之不當得利共計95,009元（82,369元＋12,640元），及
    給付532-6、532-17地號土地租金損害賠償金共計3,469元（
    2,730元＋739元），合計98,478元（95,009元＋3,469元）。
    　　　　　
　㈢又原告提起本件訴訟前，有先向臺南市新市區公所調解委員
    會申請調解，調解委員會有依原告之調解申請書委請臺南市
    新化地政事務所就系爭建物占用532-15、532-16地號土地之
    位置及面積先繪製複丈成果圖，原告因而支出複丈費及建物
    測量費1,600元，此費用為公務機關本於職權釐清案情所需
    ，應為訴訟之必要費用，原告亦得請求被告給付原告上開1,
    600元。
　㈣並聲明：
  ⒈被告應將532-15、532-16地號土地上如附圖所示編號Ａ面積17
    2平方公尺、編號Ｂ面積24平方公尺之地上物拆除，並將上開
    土地返還原告。
　⒉被告應給付原告98,478元。
　⒊被告應給付原告108年6月4日所繳納之臺南市新化地政事務所
    地政規費1,600元。
  ⒋就聲明第1項、第3項，願供擔保，請准宣告假執行。　
二、被告則答辯：
  ㈠原告所有之532-15、532-16地號土地與被告李聰發所有之532
    -14、532-1地號土地彼此相鄰，均需經由532-6地號土地所
    鋪設之柏油道路對外通行，故分割案件將532-1地號分割出5
    32-17地號土地由原告與被告李聰發按原應有部分比例即2分
    之1保持共有，以供其等所分得532-16、532-1地號土地均得
    經由532-17地號土地通往鄉村道路即532-6地號土地對外聯
    絡，是532-6、532-17地號土地係作為道路通行使用，並無
    建物坐落其上，被告並無占有532-6、532-17地號土地之事
    實，且532-6、532-17地號土地本係作為道路通行使用，原
    告亦無何權利受損之情形，況被告李聰發亦為532-6及532-1
    7地號土地共有人，自有使用上開土地之權利，原告主張被
    告應依侵權行為法律關係賠償原告損害金，實無理由。
　㈡532-15、532-16地號均係自原532-1地號土地分割而來，而原
    532-1地號土地及系爭建物原均同屬被告父親即李清油所有
    ，李清油死亡後，系爭建物及所坐落之基地均由被告2人繼
    承，土地部分因辦理分割繼承另分割出532-14地號由被告李
    聰發取得、532-15地號由被告李聰貴取得，另532-1地號土
    地由被告2人分割繼承登記各取得應有部分2分之1，之後被
    告李聰貴繼承取得之532-15地號土地、532-1應有部分2分之
    1、532-6應有部分16分之1經系爭執行事件由原告拍定取得
    ，是系爭建物與其所坐落之土地原同屬一人即李清油所有，
    係因歷經繼承分割、拍賣及分割共有物判決，致系爭建物及
    所坐落土地分屬不同所有權人，應有民法第425條之1第1項
    之適用，是系爭建物與原告所有之532-15、532-16地號土地
    應存有法定租賃關係，非屬無權占用。
　㈢又縱認本件不得直接適用民法第425條之1之規定，惟土地及
    房屋本由繼承人公同共有，嗣因分割遺產而造成土地及房屋
    為不同人所有，且該所有權人並無特別約定不許土地上之房
    屋所有人繼續使用土地，則房屋所有人仍得類推適用民法第
    425條之1之規定，推定房屋於得使用之期限內，與土地所有
    人間有租賃關係存在，此有相關實務判決可參。原532-1地
    號土地與系爭建物原均由被告2人繼承而公同共有，因分割
    遺產而造成土地與房屋分開由不同人所有，但系爭建物仍繼
    續由被告2人之母親及被告李聰貴居住，應推定於系爭建物
    得使用期間內，與土地所有權人間有租賃關係。且原告係經
    由系爭執行事件買受被告李聰貴名下之土地，拍賣公告已有
    清楚揭示「編號1、3土地（即分割案件分割前之532-1及532
    -15地號土地）相連，有三合院建物，門牌號碼：台南市○○
    區○○000號。上開建物占有之法律關係不明，不在本件拍賣
    範圍內，拍定後不影響原有法律關係，應買人請自行查證，
    拍定後不點交。」等語，原告自知悉系爭建物為第三人所有
    ，原告明知系爭建物占用土地部分不點交，仍執意購買土地
    ，自應繼受在系爭建物於使用期限內，與土地所有權人即被
    告李聰貴間之法定租賃關係，原告以系爭建物是被告2人共
    有，而其所拍定取得之土地係被告李聰貴一人所有為由，主
    張無民法第425條之1之適用，應有所誤解。
　㈣系爭建物於原告因拍賣取得532-16、532-15地號土地之際，
    適用民法第838條之1第1項之規定成立法定地上權，系爭建
    物所坐落之532-16地號原均為被告2人所共有，符合土地及
    房屋同屬一人之要件，因拍賣而由原告取得532-16地號土地
    應有部分2分之1，致土地與系爭建物所有人各異，依民法第
    838條之1第1項規定，系爭建物對原告因拍賣取得之532-16
    地號土地應有法定地上權。而就532-15地號土地部分，拍賣
    前雖為被告李聰貴單獨所有，但李聰貴亦為系爭建物之共有
    人，土地與系爭建物之共有人仍有部分相同，亦符合土地及
    房屋同屬一人之情形。且被告2人於原告拍定取得532-15地
    號土地全部之際，既無從期待其同時於此執行程序洽定同時
    取得使用土地權源，以及此際系爭建物使用532-15地號土地
    權源既有不明，應可推論上開共有人間理應基於一定情誼或
    關係，事實上默許系爭建物坐落使用532-15地號土地，始未
    經特意約定使用權源之事實，此由長久以來未見發生基地使
    用爭議可證。嗣原告因拍賣取得532-15地號土地，復無從約
    定土地使用權源，參照最高法院97年度台上字第1273號判決
    意旨，自有適用民法第838條之1第1項之規定成立法定地上
    權之必要，是系爭建物與原告所有之532-15地號土地亦應有
    成立法定地上權關係。又系爭建物仍足以避風雨，可達經濟
    上使用之目的，尚無滅失或因折舊耗損而有滅失之虞，是於
    系爭建物滅失前，被告共有之系爭建物就532-15、532-16地
    號土地之地上權均仍存在，有占用上開土地之合法權源。
　㈤前案調解筆錄僅約定給付租金，未約定租賃期間，原告與被
    告李聰發約定為期3年之租金，乃因當時平均地權條例第14
    條規定，申報地價每3年調整一次，為使租金金額能適時調
    整，並非約定租賃契約於108年5月19日屆滿，此由前案調解
    筆錄未記載被告李聰發於108年5月19日屆期應返還土地可證
    ，被告李聰發每月均將租金匯入原告臺灣中小企業銀行永大
    分行帳號00000000000帳戶迄今，被告就調解筆錄所載之土
    地仍為承租狀態，非無權占有。原告於108年4月30日寄發之
    永康王行郵局存證號碼26號存證信函不生終止租賃契約效力
    。又前案調解筆錄係基於法定租賃契約關係，所達成應給付
    租金金額之合意，未約定一定租賃期限，另原告依系爭執行
    事件拍賣取得土地所有權時，即已知悉有系爭建物坐落其上
    ，系爭建物非拍賣標的，系爭建物坐落土地部分拍定後不點
    交之事實，且前案調解筆錄第3條亦有記載聲請人（即原告
    ）其餘請求拋棄，亦即原告已同意拋棄其他請求權，現原告
    向被告訴請拆屋還地，顯違反誠信原則，係原告構成權利濫
    用。
　㈥如原告得就532-15、532-16地號土地請求被告給付相當於租
    金之不當得利，應扣除被告自108年5月20日迄今按月給付原
    告之租金，又土地法第97條所謂年息10%為限，乃指基地租
    金之最高限額，並非一律依照申報價額年息10%計算，尚須
    斟酌基地位置、工商繁榮程度、使用人利用基地之經濟價值
    、所受利益及社會情感等，原告主張以年息10%計算，實屬
    過高。
　㈦108年6月4日臺南市新化地政事務所地政規費1,600元係原告
    於本件訴訟前，自行向臺南市新市區公所調解委員會聲請調
    解所生之費用，並非本件訴訟所生，與被告無關。縱認為本
    件訴訟之必要費用，亦應依照民事訴訟法有關訴訟費用之負
    擔等相關規定，依判決結果，判定由何人負擔。　
　㈧並聲明：請求駁回原告之訴。如受不利之判決，願供擔保，
    請准宣告免為假執行。
三、兩造不爭執事項：
　㈠532-14地號及532-15地號土地均係自532-1地號土地分割而來
    ，原532-1地號土地係由被告之被繼承人李清油於52年1月20
    日以買賣為原因登記為所有權人，李清油並在土地上興建門
    牌號碼臺南市○市區○○里○○000號三合院磚造房屋，並另搭建
    有豬舍及平房即系爭建物，供全家人居住使用，被繼承人李
    清油死亡後，上開土地及土地上之系爭建物由繼承人即被告
    2人於93年間繼承取得各2分之1，原532-1地號土地則由被告
    2人繼承後，辦理分割繼承另分割出同段532-14地號由被告
    李聰發取得、同段532-15地號由被告李聰貴取得，另532-1
    地號土地由被告2人分割繼承登記各取得應有部分2分之1，
    另被繼承人李清油所有同段532-6地號土地應有部分8分之1
    ，亦由被告2人繼承分割取得應有部分各16分之1。嗣被告李
    聰貴繼承取得之上開532-15地號土地、532-1應有部分2分之
    1、532-6應有部分16分之1，經系爭執行事件拍賣由原告拍
    定於103年6月19日登記取得所有權，拍賣公告上有記載532-
    6地號土地為道路用地，532-1及532-15地號土地上有三合院
    建物，門牌號碼臺南市○市區○○里○○000號，上開建物占有之
    法律關係不明，不在拍賣範圍，拍定後不影響原有法律關係
    等語。（調字卷第70頁至74頁、87頁、91頁至99頁、本院卷
    第109頁至第125頁）
　㈡原告於103年間以532-1地號土地共有人身份訴請分割共有物
    ，經本院分割案件判決另分割出532-16地號土地由原告取得
    、532-17地號土地由原告及被告李聰發各取得應有部分2分
    之1，其餘部分仍列為532-1地號土地由被告李聰發分配單獨
    取得。
　㈢原告於105年間曾以上開土地所有權人身分起訴請求被告李聰
    發拆除532-1、532-15地號土地上之系爭建物及給付相當於
    租金之不當得利，經前案調解成立，前案調解筆錄内容為：
  1.相對人（即被告李聰發）願於105年6月10日前給付原告38,0
    00元作為向聲請人（即原告）承租532-1地號土地（持分2分
    之1)、同段532-6地號土地（持分16分之1)及同段532-15地
    號土地（持分全部），截至105年5月19日止之租金。
  2.相對人願自105年5月20日起至108年5月19日止，以每月2,20
    0元之對價向聲請人承租上開土地，並於每月10日前將租金
    直接匯入原告帳戶。
  3.聲請人其餘請求拋棄。（調解卷第21頁、105年度新調字第6
    8號卷）
　㈣原告於108年4月30日有以永康王行郵局存證號碼26號存證信
    函通知被告李聰發兩造依前開調解筆錄所成立之租賃契約已
    於108年5月19日屆滿，無續租賃意願，請被告李聰發淨空地
    上物，並返還土地。復於108年8月28日以永康王行郵局存證
    號碼74號存證信函通知被告李聰發，其仍電匯不明款項至原
    告帳戶，不生不定期租賃契約法律關係，另請被告李聰發遵
    循系爭調解筆錄協議返還土地，上開存證信函均有送達被告
    李聰發。（調解卷第23頁、本院卷第75頁）
  ㈤原告曾就本件向臺南市新市區公所調解委員會聲請調解，經
    該所調解委員會函囑臺南市新化地政事務所至系爭532-15、
    532-16地號土地複丈，測量結果為原告起訴狀所附之複丈成
    果圖，原告因此於108年6月4日繳納複丈費及建物測量費1,6
    00元，有臺南市新化地政事務所108年5月30日所測字第1080
    047722號函附地政規費徵收聯單可憑。（調解卷第41頁至第
    45頁）
　㈥新化地政事務所前開複丈圖有誤，經本院會同兩造及地政事
    務所人員至現場勘驗測量結果：系爭532-15及532-16地號土
    地全部為系爭建物所圍繞使用（因系爭建物為磚造三合院，
    建物中間部分為三合院之庭院），建物部分詳細占用位置及
    面積則如附圖所示：被告共有之磚造三合院建物主體有Ａ部
    分面積172平方公尺坐落於原告所有532-15地號土地（面積1
    30平方公尺）及532-16地號土地（面積42平方公尺）；另一
    豬舍及平房建物亦為被告所共有，有24平方公尺坐落在原告
    所有532-15地號（面積20平方公尺）及532-16地號（面積4
    平方公尺）土地上。（本院卷第197、199頁）
　㈦532-6地號土地於107年1月至108年12月止，申報地價為每平
    方公尺1,003.2元，自109年1月起申報地價為每平方公尺1,0
    62元；532-15地號土地於107年1月至108年12月止，申報地
    價為每平方公尺1,280元，自109年1月起申報地價為每平方
    公1,360元；532-16地號土地於107年1月至108年12月止，申
    報地價為每平方公尺1,280元，自109年1月起申報地價為每
    平方公尺1,360元；532-17地號土地於107年1月至108年12月
    止，申報地價為每平方公尺1,280元，自109年1月起申報地
    價為每平方公尺1,360元，有原告提出之系爭4筆土地地價第
    一類謄本在卷可憑。（調解卷第33頁至第39頁）
　㈧被告李聰發於108年5月19日後仍有按月給付原告2,424元。（
    調解卷第101頁至第109頁，本院卷第25頁）
四、兩造爭執事項：
　㈠被告所有系爭建物占有使用532-15、532-16地號土地有無合
    法權源？原告訴請被告拆除系爭建物如附圖所示编號Ａ、Ｂ部
    分，並將全部土地返還原告，是否有理由？
　㈡原告依民法第179條規定請求被告給付使用532-15、532-16地
    號土地，自108年5月20日起至109年12月19日止相當於租金
    之不當得利合計95,009元，是否有理由？
  ㈢原告依民法第184條規定請求被告應給付532-6、532-17地號
    自108年5月20日起至109年12月19日止之租金賠償金合計3,4
    69元，是否有理由？
　㈣原告請求被告給付原告108年6月4日所繳納之臺南市新化地政
    事務所地政規費1,600元，是否有理由？
五、本院之判斷：
　㈠本件應有民法第425條之1第1項規定法定租賃權之適用，被告
    共有系爭建物對於532-15、532-16地號土地有租賃關係存在
    ，非無權占用：
　⒈按土地及其土地上之房屋同屬一人所有，而僅將土地或僅將
    房屋所有權讓與他人，或將土地及房屋同時或先後讓與相異
    之人時，土地受讓人或房屋受讓人與讓與人間或房屋受讓人
    與土地受讓人間，推定在房屋得使用期限內，有租賃關係。
    其期限不受第449條第1項規定之限制，民法第425條之1第1
    項定有明文。又土地與房屋為各別之不動產，各得單獨為交
    易之標的，且房屋性質上不能與土地使用權分離而存在，亦
    即使用房屋必須使用該房屋之地基，故土地及房屋同屬於一
    人，而將土地及房屋分開、同時或先後出賣，其間雖無地上
    權設定，然除有特別情事，可解釋為當事人之真意，限於賣
    屋而無基地之使用外，均應推斷土地承買人默許房屋承買人
    繼續使用土地。其本旨乃在於房屋所有權與基地利用權一體
    化之體現，以保護房屋既得之使用權，並依民法第425條之1
    有關推定租賃關係存在之規定，以調和土地、建物不同所有
    人間之權益，庶符社會正義之要求。再出租人於租賃物交付
    後，承租人占有中，縱將其所有權讓與第三人，其租賃契約
    對於受讓人仍繼續存在，民法第425條第1項亦有明文。
  ⒉依不爭執事項㈠可知系爭建物與原532-1地號土地原均為李清
    油所有，於李清油死亡後，系爭建物及原532-1地號土地均
    由被告2人繼承而公同共有，共有人數均相同，其後被告2人
    於93年間為遺產分割，而互相移轉原532-1地號土地應繼分
    及應有部分，而由被告李聰貴單獨取得532-15地號土地及仍
    維持部分共有土地，而就系爭建物部分則未為遺產分割仍維
    持共有狀態，依上開說明，被告2人原所共有之系爭建物及
    土地，已因協議分割遺產結果，造成土地與房屋分開，分屬
    不同人所有之結果，就系爭建物與被告李聰貴所分單獨取得
    之532-15地號土地即應有民法第425條之1規定之法定租賃權
    （下稱系爭法定租賃契約）之適用。
　⒊再者，系爭建物及建物所坐落之土地係由被告2人繼承而公同
    共有，嗣因協議分割遺產結果，由被告李聰發將原公同共有
    之土地之應繼分全部移轉予被告李聰貴取得，造成土地與房
    屋分開由不同人所有之事實，亦與民法第425條之1第1項規
    定之情形相近似。參以房屋性質上不能與土地使用權分離而
    存在，亦即使用房屋必須使用該房屋之地基者，為一般普遍
    之常情，而系爭建物自遺產分割後亦均由被告李聰貴及被告
    2人之母親共同居住使用，此亦為原告所不爭執，足見被告2
    人於於協議分割李清油遺產，而將系爭建物所坐落之土地分
    配給李聰貴單獨取得時，並無不許系爭建物所有人繼續使用
    土地之特別約定者，亦堪肯認。則依上開說明，亦應推斷土
    地受讓人李聰貴，有默許房屋所有人繼續使用土地之意思，
    系爭建物所有人亦應得適用民法第425條之1第1項規定，推
    定在系爭建物得使用期限內，與土地之間有法定租賃關係存
    在。
　⒋原告係於103年6月19日經系爭執行事件拍定取得系爭建物所
    坐落之土地，而執行法院拍賣532-15地號及原532-1地號土
    地時，已有揭示「土地上有系爭建物存在，不在本件拍賣範
    圍，拍定後不影響原有法律關係，拍定後不點交列為拍賣條
    件之一，詳如不爭執事項㈠所示，原告既係經公開拍賣而拍
    定上開土地，衡情，對於系爭建物非債務人所有之事實，應
    有所知，且拍賣條件已載明土地不點交，而仍執意出價購買
    ，已難認係善意第三人，況民法第425條第1項亦有買賣不破
    租賃之規定，是買受土地之原告自應繼受系爭法定租賃契約
    關係，是被告抗辯系爭建物對於原告因拍賣而取得之532-15
    及原532-1地號土地分割後之532-16地號土地有法定租賃關
    係存在，應屬有據。
　㈡原告固以不爭執事項㈢所示，主張原告與被告李聰發已於前案
    另成立有期限之租賃契約，被告應依前案調解筆錄所定期限
    及誠信原則，於租期屆滿後將土地交還原告，且系爭建物
　　係未保存登記且已逾耐用年數，已無經濟價值，被告不得再
    以民法第425條之1第1項為抗辯等語，惟查：
　⒈民法第425條之1規定之立法理由謂：「僅將土地或僅將房屋
    所有權讓與他人，或將土地及房屋同時或先後讓與相異之人
    時，實務上見解，除有特別約定外，應推斷土地受讓人默許
    房屋受讓人繼續使用土地，但應支付相當代價，故其法律關
    係之性質，當屬租賃」。足見出讓人將土地及房屋單獨出讓
    與相異之人時，該房屋所有權人即得於房屋得使用期限內，
    繼續「合法使用」該房屋所坐落之土地，縱該房屋所有權人
    須支付相當之對價，非可當然「無償使用」該土地，然除特
    別約定外，仍不影響其對於房屋坐落土地之「有權使用」。
    又調解成立之內容究係發生創設效力或僅為認定，應依調解
    成立之內容定之，原告與被告李聰發就系爭建物使用原告所
    買受之土地固有成立前案調解筆錄，惟依不爭執事項㈢所載
    之調解內容可知，被告李聰發僅係就租金數額部分與原告達
    成合意，並無何被告李聰發要拋棄原法定租賃關係權利或應
    於108年5月19日屆期後交還土地予原告之記載，自難認有何
    創造定期租賃關係以代替原法定租賃法律關係之效力，是應
    僅可認定係以原來所成立之法定租賃契約關係為基礎而成立
    之調解，而可認定兩造在調解內容所定之「105年5月20日起
    至108年5月19日止」有發生租金數額之協議效力，原告於上
    開期限屆滿後固可不同意該租金數額，而得依民法第425條
    之1第2項規定，請求法院另為核定，然並不影響兩造間就系
    爭建物使用坐落土地有法定租賃關係存在之狀態，原告主張
    被告因前案調解筆錄之成立，於108年5月19日屆期時即不得
    再主張原法定租賃關係，並有將前案調解筆錄所載之土地返
    還原告之義務云云，並無可採。
　⒉又民法第425條之1第1項所成立之租賃關係係以建物於土地轉
    讓時業已存在，且尚有相當使用經濟價值即可成立，縱係未
    保存登建物，亦有適用，再房屋是否不堪使用，應依其實際
    屋況為判斷，至固定資產耐用年數表僅係營利事業為申報營
    利事業所得稅提列資產折舊所參考之依據（參見營利事業所
    得稅查核準則），要不得執此逕為不堪使用之推論，另房屋
    稅課稅現值亦僅係課稅之參考，亦非房屋之實際價值，系爭
    建物均完好且供被告李聰貴及其母親居住使用，自有相當經
    濟價值，此有勘驗筆錄及現場照片可憑，且原告於投標時亦
    知有系爭建物之存在，已如前述，建物狀況與拍定當時並無
    何變動，此觀系爭執行事件卷及勘驗筆錄即可明，原告既明
    知系爭建物之存在狀況而買受系爭建物所坐落之土地，自應
    受上開法定租賃權規定之拘束，原告主張系爭建物已無價值
    ，被告不得再主張系爭法定租賃權云云，亦無可採。
　㈢綜上，系爭建物對所坐落之土地有民法第425條之1第1項法定
    租賃權之適用，且系爭法定租賃契約對於受讓土地之原告仍
    繼續存在，是被告所共有之系爭建物占有使用原告所買受之
    532-15、532-16地號土地係屬有權占有，而非無權占有，且
    其使用土地乃有法律上之依據，並非無法律上之原因，則原
    告本於民法第767條及民法第179條規定，請求被告拆除系爭
    建物返還532-15、532-16地號土地及給付系爭建物使用532-
    15、532-16地號土地自108年5月20日起至109年12月19日止
    相當於租金之不當得利合計95,009元，均為無理由，應予駁
    回。
  ㈣原告依民法第184條規定請求被告給付原告無法使用532-6、5
    32-17地號土地之賠償金，為無理由：
  ⒈按因故意或過失，不法侵害他人之權利者，負損害賠償責任
    。故意以背於善良風俗之方法，加損害於他人者亦同。違反
    保護他人之法律，致生損害於他人者，負賠償責任。但能證
    明其行為無過失者，不在此限，民法第184條定有明文。是
    侵權行為所發生之損害賠償請求權，以有故意或過失不法侵
    害他人權利為其成立要件。且按損害賠償之債，以有損害之
    發生及有責任原因之事實，並二者之間，有相當因果關係為
    成立要件。故原告所主張損害賠償之債，如不合於此項成立
    要件者，即難謂有損害賠償請求權存在。是原告對被告主張
    侵權行為損害賠償請求權，即應就上開成立要件先負其舉證
    之責任，如未能舉證上開要件成立，即不得謂其請求權存在
    。
  ⒉查原告固為532-6及532-17地號土地之共有人，惟就被告有何
    故意或過失不法侵害原告所有權之情形並未具體提出主張，
    僅主張被告拒不交還532-15及532-16地號土地致原告受有無
    法使用532-6及532-17地號土地之損害，然被告共有系爭建
    物有使用532-6及532-17地號土地之權源，業經本院認定如
    前，尚難以此主張被告有何故意或過失之不法侵權行為，況
    被告否認有占用532-6及532-17地號土地之情形，而依附圖
    測量結果，系爭建物亦無占用到532-6及532-17地號土地，
    而原告雖有買受532-6地號土地應有部分16分之1，然於原告
    買受532-6地號土地前，該土地即為鄉村道路狀態供公眾通
    行多年，可見該使用方式亦為全部共有人所同意，原告繼受
    該土地應有部分後，亦應受該使用方式拘束，本不得再做其
    他使用，是被告以共有人身分通行該鄉村道路亦未造成原告
    受有何損害，至532-17地號土地部分，係原告與被告李聰發
    於分割案件中同意分割留為通路使用，被告亦未做其他使用
    ，實無何故意或過失不法侵害原告532-17地號土地共有權之
    問題，原告復未提出其他舉證及主張，顯與侵權行為損害賠
    償要件不合。從而，原告主張其為532-17、532-6地號共有
    人，得依民法侵權行為之法律關係，請求被告給付原告無法
    使用532-6、532-17地號土地之損害賠償金云云，為無理由
    。
  ㈤原告請求被告給付原告108年6月4日所繳納之臺南市新化地政
    事務所地政規費1,600元，為無理由：　
　  查依不爭執事項㈤所示原告有支出地政規費1,600元，固屬事
    實，惟原告主張被告應給付上開費用予原告乙節，並未提出
    請求權依據。至原告主張上開地政規費係因測量系爭建物占
    用訟爭土地面積、範圍所支付的地政規費，為訴訟所必要之
    支出乙節，因本院亦係依上開測量結果函請地政機關再補充
    更正如附圖所示，詳如不爭執事項㈥所示，確可認屬本件訴
    訟費用之一部，惟訴訟費用，由敗訴之當事人負擔。法院為
    終局判決時，應依職權為訴訟費用之裁判，民事訴訟法第78
    條、第87條分別定有明文，是上開訴訟費用核屬法院應依上
    開規定依判決結果，判定當事人應為如何負擔之問題，當事
    人並無請求之必要及權利，是原告請求被告應給付原告上開
    地政規費，亦無從准許。
六、綜上所述，原告依民法第767條及民法第179條規定，請求被
    告2人應將附圖編號Ａ、Ｂ所示之建物拆除，將532-15地號及5
    32-16地號土地返還原告及給付上開建物使用上開土地之不
    當得利，依民法第184條規定請求被告賠償原告使用532-17
    、532-16地號土地之損害金及請求被告給付原告地政規費1,
    600元，均屬無據，不應准許。原告上開請求既經駁回，其
    假執行之聲請，已失所依據，應併予駁回。
七、本件事證已臻明確，兩造所為其餘攻擊、防禦及舉證，經本
    院審酌後，認與判決結論均無影響，爰不一一論列，附此敘
    明。
八、訴訟費用負擔之依據：民事訴訟法第78條。
中　　華　　民　　國　　111 　年　　1 　　月　　19　　日
                  民事第三庭    法  官　童來好  
以上正本係照原本作成。
如對本判決上訴，須於判決送達後20日內向本院提出上訴狀。
如委任律師提起上訴者，應一併繳納上訴審裁判費。
中　　華　　民　　國　　111 　年　　1 　　月　　19　　日
                                書記官　郭倢妮